臺中高等行政法院判決
110年度訴字第299號
111年8月11日辯論終結
原      告  黃偉哲                                    
被      告  陸軍裝甲第五八六旅

代  表  人  陳宏詩              
訴訟代理人  雷伯謙                                 
            羅儀軒                                   
上列當事人間有關國防事務事件，原告不服國防部中華民國110
年9月16日110年決字第193號訴願決定，提起行政訴訟，本院判
決如下︰
　　主  文
一、原告之訴駁回。
二、訴訟費用由原告負擔。
    事實及理由
一、爭訟概要：
　　原告原係陸軍裝甲第五八六旅(下稱被告)聯合兵種第2營機
    械化步兵連中尉副連長，於民國(下同)93年10月18日入伍，
    94年3月7日初任下士，104年8月28日轉服專業軍官初任少尉
    ，自任官之日起服預備役5年，法定役期至109年8月28日0時
    期滿。原告於期滿前之109年6月4日向國防部陸軍司令部官
    兵權益保障會(下稱官兵權益保障會)請求更審106年度考績
    及續簽留營，經該會將續簽留營部分以109年6月20日國陸督
    法字第1090001185號函轉被告辦理。被告審查原告於106年
    度至108年度留營審查期間考績績等分別為乙上、甲等、甲
    等，未達留營甄選條件，乃以109年7月20日陸十鍾仁字第10
    90002694號函（下稱原處分）否准其志願留營申請。原告不
    服，提起訴願，經國防部110年9月16日110決字第193號訴願
    決定書(下稱訴願決定)駁回後，提起本件行政訴訟。
二、原告起訴主張及聲明：
　㈠主張要旨：
　⒈原告前因長官餐桌餐具留有水水漬，遭陸軍第十軍團幹訓班1
    06年3月21日陸十桂實字第1060000059號、3月29日陸十桂實
    字第1060000091號函以未督管所屬完成餐勤整備為由，懲處
    檢束各1日(同年3月29日另有檢束2日之懲罰，但此部分未經
    註銷，上開檢束各1日之懲罰以下合稱106年檢束處分），原
    告106年考績績等因而遭評列為乙上，致未能符合最近3年考
    績均甲等以上之志願留營條件。原告於受106年檢束處分後
    ，即曾向上級長官文天祐提出申訴，表示106年檢束處分實
    有不平，將嚴重影響原告後續留營資格。上級長官允諾調查
    處置，勉勵原告定使續留營無慮，106年檢束處分後確實經
    幹訓班以107年2月13日陸十桂實字第1070000082號令(下稱1
    07年令)註銷。惟幹訓班竟以106年檢束處分已執行完畢為由
    ，以109年6月8日陸十桂實字第1090000293號令(下稱109年
    令)註銷107年令，致原告106年度考績依國軍志願役軍官士
    官及志願士兵考績作業規定(下稱國軍考績作業規定)第8點
    第6款規定限制評為甲等，仍為乙上，未能達留營條件，最
    終遭命退伍。
　⒉109年令以106年檢束處分執行完畢為由註銷107年令，非適法
    有據：
　　⑴按「軍官懲罰之種類如下：一、撤職。二、降階。三、降
      級。四、記過。五、罰薪。六、申誡。七、檢束。」「權
      責長官知悉所屬現役軍人有違失行為者，應即實施調查。
      調查時，對行為人有利及不利之情形，應一律注意。」「
      被懲罰人對懲罰處分，如有不服，均得向上級申訴。」陸
      海空軍懲罰法第12條、30條第1項、32條第1項定有明文。
      復按「相對人系爭2令對抗告人所為申誡、記過、記大過
      等懲處，為交通事業機關對交通事業人員為維持内部紀律
      所為之管理措施，相對人系爭2令已於106年1月4日經相對
      人簽准註銷，且因上開2懲處令遭註銷，故該懲處案即有
      必要退回考成會重新審議。……相對人嗣以106年4月17日函
      註銷相對人系爭2令，依其性質既係註銷相對人系爭2令，
      仍屬相對人内部之管理措施。」經最高行政法院108年裁
      字第979號裁定在案。
　　⑵具有執行期間之懲罰處分執行固有因執行完畢而無回復「
      未執行」之可能，然此與懲罰紀錄能否註銷或變更並無必
      然關聯。陸海空軍懲罰法第12條所列懲罰處分類型中之記
      過、申誡，均有一經作成即已完成之性質，顯見「懲罰紀
      錄」本身即具懲罰特性；而其他具有執行期間之懲罰處分
      ，其內容解釋上亦當然包含懲罰紀錄及懲罰執行。又陸海
      空軍懲罰法第30條第3、4項規定，就懲罰情節較重之記大
      過處分，尚得經由召開評議會決議變更之，被告所謂已執
      行之記過處分一經作成均無撤銷或變更可能之邏輯並不合
      理。且懲罰處分情節較重之記過處分尚得註銷紀錄或變更
      處分，其情節較輕之檢束處分卻無法註銷紀錄，顯失利益
      權衡。本案軍人懲罰處分紀錄與關於公務員懲處處分情形
      相同，依上揭最高行政法院實務見解，以後令註銷懲戒處
      分乃為適法之行政作為，是本案109年令以106年檢束處分
      執行完畢為由註銷107年令，顯將懲罰執行與懲罰紀錄混
      為一談，實非適法有據。
　⒊依大法官會議解釋第653號解釋理由書之意旨，行政機關屬於
    申訴程序射程之各項處分，已脫離特別權力關係下之束縛，
    而受憲法及各項法律原則保護。軍人人身自由之懲罰，係對
    軍人因違反遵守軍事紀律之行政法上義務，科予剝奪、限制
    其人身自由之制裁，性質上亦屬憲法第24條所稱之公務員懲
    戒。檢束處分限制人身自由，其懲戒罰亦適用行政程序法中
    規範之各項法律原則，包含明確性、比例原則、法安定性原
    則、正當法律原則等，故106年檢束處分、107年令，於陸海
    空軍懲罰法未盡之處，應回歸行政程序法之適用：
　　⑴原告106年檢束處分，經原告向上級長官提出申訴後已於10
      7年令註銷，該107年令之性質屬對原告授與利益之授益處
      分，惟107年令竟於109年6月8日經被告以109年令，以註
      銷已執行之檢束處分與規定不符為由再度註銷，109年令
      實質上即為對107年令之撤銷權行使，被告自應遵守法安
      定原則及行政程序法第121條第1項之除斥期間規定。107
      年令於107年2月13日做成，被告遲於109年6月8日始作成1
      09年令，顯然已超過行政程序法第121條第1項規定之2年
      除斥期間，其撤銷（註銷）有違法安定性原則，自非適法
      。
　　⑵原告為家中唯一經濟支柱，自94年以自願役身分入營，15
      年服役生涯，各項考核成績始終保持甲等以上，僅因長官
      桌面留有水漬之督管所屬士兵餐飲勤務微過而受檢束處分
      ，因此影響原告106年度之考核成績。原告向上級長官文
      天祐提出申訴後，經107年令註銷106年檢束處分，原告調
      任新單位後亦精勤職守，於107年及108年均保持甲等以上
      考核成績，被告竟於109年再度撤銷107年令，致原告無法
      續留營而被迫退伍。原告信賴上級長官已受理並允諾原告
      續為留營，是原告就107令之授益處分自有信賴利益，且1
      07年令之信賴利益直接涉及原告軍職身分之維持，信賴利
      益顯大於109年令對檢束處分紀錄所欲維持之内部管理公
      益性，被告109年令違反行政程序法第117條第2款信賴保
      護原則，自非適法。
　　⑶原處分核定退伍處分(按：應係不符合留營資格)係因原告1
      06年考績遭評為乙上。而考績標準係依據國軍考績作業規
      定，該規定為國防部基於職權為管理人事績效考核所訂定
      具有細節性及技術性規定，性質上屬行政程序法第159條
      規定之行政規則，應符合行政程序法揭示之各項法律原則
      ，法院並無受拘束之限制，並得於個案中為適法性審查。
      國軍考績作業規定第8點第6款第6目所列「檢束」、「禁
      足」之懲罰，屬陸海空軍懲罰法第12、13、14條之輕微處
      分，檢束處分更為陸海空軍懲罰法第12條所列軍官處分中
      最輕微者，經檢束處分之軍官，除須獲嘉獎平衡，更需另
      再獲嘉獎或事蹟記存獎勵，否則即遭限制不得評為甲等以
      上。檢束處分執行内容係禁止休假之自我反省，其處分發
      布及執行期間短暫，且違失程度輕微，而同條第8款所規
      定為就刑事處分之受緩起訴處分者，其受處分者屬已至犯
      刑事處分程度，其違失程度顯高於第6款所列檢束處分情
      節，惟國軍考績作業規定第8點第6款第8目尚有關於「情
      節輕微者，不在此限」之衡平規定，情節更輕之第6目規
      定卻無相類之衡平規定，需一體性適用所有檢束處分情節
      ，有違行政程序法第7條及陸海空軍懲罰法第10條之比例
      原則，被告未能注意原告檢束處分情節之輕微性，以及原
      告已服役15年期間各項考績優良，106年檢束處分發生剝
      奪原告軍職身分之後續重大影響，亦非適法。
　㈡聲明：
　⒈訴願決定及原處分均撤銷。
　⒉應命被告作成准許原告志願留營之行政處分。
　⒊訴訟費用由被告負擔。
三、被告答辯及聲明：
　㈠答辯要旨：
　⒈按國軍考績作業規定第8點第6款第1目規定：「年度内有下列
    情事之一，其考績績等不得評列甲等以上：⒈覆考分項之思
    想、品德或績效，其中有一項評列乙上者。」查原告106年
    度之考績表覆考分項之績效評列為乙上，故原告106年度之
    考績績等不得評列甲等以上，幹訓班核定其106年考績績等
    為「乙上」，符合國軍人事相關規範。
　⒉原告在遞送立法委員之陳情書内，自陳已於107年1月9日獲知
    106年度考績為乙上，縱使處分機關未告知救濟期間或告知
    錯誤未為更正，原告應於知悉後1年内即108年1月8日前提起
    救濟，惟原告卻遲至109年6月9日始向官兵權益保障會申請
    ，已逾法定救濟時效。
　⒊至原告稱幹訓班以109年令再次註銷107年令，顯非適法乙節
    ，不服檢束處分應依國軍軍風紀維護實施規定第95點第1項
    第1款第4目及第92點第1項第2款之規定，針對悔過及檢束等
    懲罰種類之申訴，應自知悉個人權益受損害或收受懲罰令之
    次日起30日内，向原處分上一級單位提起申訴。依據上開說
    明，檢束處分已執行完畢，107年令顯非適法，幹訓班以109
    年令再次註銷107年令並無不法。若原告對於109年令不服，
    應於知悉或收受109年令之次日起30日内，向幹訓班上一級
    單位提起申訴，且本案檢束處分註銷與否，仍不影響原告10
    6年度考績績等。
　⒋原告於109年6月4日申請志願留營，依陸海空軍軍官士官志願
    留營入營甄選服役規則(下稱留營規則)第3條第1項第2款規
    定，原告最近1年至3年考績（即106年至108年）均須甲等以
    上，始符合軍官志願留營甄選條件。原告於106年考績績等
    評定為乙上，不符前開留營資格，且前揭留營規則並未賦予
    單位就志願留營甄選條件有裁量空間，是被告審核原告年度
    考績未符留營條件而為否准留營之處分並無違法。
　㈡聲明：
　⒈原告之訴駁回。
　⒉訴訟費用由原告負擔。
四、爭點：原處分否准原告志願留營之申請有無違誤?
五、本院的判斷：
　㈠前提事實：
　　原告原係被告聯合兵種第2營機械化步兵連中尉副連長，93
    年10月18日入伍，自任官之日起服預備役5年，法定役期至1
    09年8月28日0時期滿。嗣原告於109年6月4日向官兵權益保
    障會請求更審106年度考績及續簽留營，經該會將續簽留營
    部分函轉被告辦理，經被告以原告於留營審查期間(106至10
    8年度)考績績等分別為乙上、甲等、甲等，未達留營甄選條
    件，否准其志願留營申請。原告不服，提起訴願，亦經國防
    部以訴願決定駁回，此為兩造所不爭執，並有原處分書(參
    見本院卷第105頁)、訴願決定(參見本院卷第57-61頁)、原
    告歷年考績（甲證2）、原告106年度考績表(乙證4)、原告
    獎懲紀錄(甲證3、乙證7)等件附卷可稽，為可確認之事實。
　㈡被告以原告於留營審查期間(106至108年度)考績績等分別為
    乙上、甲等、甲等，未達留營甄選條件，否准其志願留營申
    請，應無違誤：
　⒈應適用的法令：
　　按陸海空軍軍官士官服役條例(下稱陸海空軍服役條例)第19
    條第2項及第3項規定：「(第2項)預備軍官、預備士官，自
    起役之日起，志願服現役者，其期間，預備軍官為1年至5年
    ，預備士官為1年至3年。期滿後，得依軍事需要及其志願，
    繼續服現役，除有死亡、失蹤、被俘或其他不可歸責於該等
    人員之事由，經國防部核定不足整年辦理者外，以年為單位
    ，每期最長為3年。(第3項)前項人員志願留營入營甄選服役
    規則，由國防部定之。」109年11月13日修正發布前留營規
    則第2條第1項第1款規定：「志願留營、入營之甄選對象如
    下：一、志願留營：（一）在營服現役期滿之預備軍官、預
    備士官。（二）後備役再入營服現役期滿之軍官、士官。」
    第3條第1項第2款規定：「軍官、士官志願留營甄選條件如
    下：……二、考績考核：最近1至3年均在甲等以上，且考績品
    德分項評鑑在甲等以上。但初任官第1年度考績得為乙上。
    」第5條規定：「軍官、士官志願留營，應於服現役期滿三
    個月前，向服役單位提出申請，由服役單位陳報權責長官核
    定。志願留營人員核定權責如下：一、軍官及士官長，由編
    階少將以上單位主官核定。二、上士以下士官，由編階上校
    以上單位主官核定。」上開109年11月13日修正發布前留營
    規則係國防部為協助下級機關辦理軍官、士官志願留營事項
    ，依陸海空軍服役條例第19條第3項規定授權所訂定之行政
    規則，上開留營規則就志願留營的甄選對象、條件為細節性
    的規範，並未違反母法授權意旨及範圍，尚無違反法律保留
    原則，被告自得於認定原告是否符合留營條件時加以適用。
　⒉次按，行政程序法第110條第1項、第3項規定，行政處分於生
    效後產生規制作用，形成一定之法律關係、創設權利或課予
    義務，且其效力之發生並非以行政處分確定而具形式確定力
    為必要。行政處分生效後產生規制效力，不僅對作成處分之
    行政機關本身具有拘束力，對其他機關、法院或第三人亦同
    樣具有拘束力。又行政處分除非具有無效之事由而無效外，
    具有存續力，在未經撤銷、廢止或未因其他事由失效前，其
    效力繼續存在。因此除非行政處分已達無效程度，否則其他
    機關有義務將該處分當作一個既定的構成要件，予以承認、
    接受，並充作其自身管轄事務之決定的基礎，此即所謂「行
    政處分之構成要件效力」，乃是出自對機關權限分配秩序之
    尊重考慮(最高行政法院110年度上字第279號判決參照)。
　⒊原告主張106年檢束處分原已經幹訓班以107年令撤銷，106年
    度考績評列乙上部分應重新審議；幹訓班復以109年令註銷1
    07年令，違反行政程序法比例原則、信賴保護原則，且逾越
    行政處分撤銷之2年除斥期間，109年令應非適法云云。
　　經查，原告106年間曾因身為勤務區隊長屢次未督管所屬完
    成餐勤整備顯有怠忽職責等原因分別於同年3月21日及3月29
    日經陸軍第十軍團幹訓班作成檢束各1日之懲罰處分（同年3
    月29日另作成檢束2日懲罰處分，此部分未經註銷，參見本
    院卷第146頁），後經該單位以107年令註銷（參見乙證1）
    ，嗣復以該各檢束1日之處分業已執行完畢為由另以109年令
    （參見乙證2）再註銷107年令。另原告106年度之考績部分
    ，因有覆考分項之績效評列為乙上，經幹訓班核定其106年
    考績績等為「乙上」（參見乙證4）。嗣因上開107年令註銷
    原告檢束各1日之懲罰處分，經原告所屬陸軍第十軍團指揮
    部報請核定其106年度考績更審案，惟經國防部陸軍司令部
    以107年4月17日國陸人勤字第1070008448號令否准原告106
    年度考績更審在案（參見本院卷第182頁）。雖原告分別針
    對106年檢束處分、106年度考績案，向國防部陸軍司令部官
    兵權益保障會及國防部聲請審議、再審議，但經審理後業經
    為不受理及駁回決定，並已確定在案（參見本院卷第184至1
    92頁）。另就原告106年考績更審案經國防部陸軍司令部否
    准部分，原告亦未再針對該案提出任何救濟以變更106年考
    績。可見，原告106年考績列為乙等部分迄今仍維持未經改
    變，故即便本案原告對106年檢束處分及106年考績處分尚有
    爭執，依首揭說明，於106年考績處分尚未被撤銷或變更前
    ，對於行政機關本身、法院及其他第三人仍具拘束力，被告
    在審查原告是否合於留營要件時，自應受該106年考績乙上
    行政處分所拘束。
　⒋復查，原告於93年10月18日入伍，於104年8月28日轉服專業
    軍官初任少尉，自任官之日起服預備役5年，於109年8月28
    日現役期滿(乙證9，參見本院卷第168-169頁)。原告最近3
    年內之考績績等分別為106年乙上、107年甲等、108年甲等
    ，此有原告歷年考績(甲證2)及原告106年度考績表(乙證4)
    附卷可稽。被告依109年11月13日修正發布前留營規則第3條
    第1項第2款規定，以原告考績考核最近1至3年(即106年至10
    8年度)並非均達甲等以上，經陳報權責長官即單位主官少將
    旅長核定，並以原處分駁回原告留營之申請，核無違誤。
六、本件判決基礎已經明確，兩造其餘的攻擊防禦方法及訴訟資
    料經本院斟酌後，核與判決結果不生影響，無一一論述的必
    要，併此敘明。
七、結論：原處分並無違誤，本件訴願決定予以維持，亦無不合
    。原告訴請撤銷訴願決定及原處分，並請求判命被告應作成
    准許原告志願留營之行政處分均為無理由，應予駁回。
中　　華　　民　　國　　111  　年　　8　　月　　25　　日
                臺中高等行政法院第二庭
                          審判長法  官　劉  錫  賢
                                法  官  林  靜  雯
                                法  官  楊  蕙  芬
以上正本證明與原本無異。
如不服本判決，應於送達後20日內，向本院提出上訴狀，其未表
明上訴理由者，應於提出上訴後20日內向本院補提理由書（均須
按他造人數附繕本）；如於本判決宣示或公告後送達前提起上訴
者，應於判決送達後20日內補提上訴理由書（須附繕本）。未表
明上訴理由者，逕以裁定駁回。
上訴時應委任律師為訴訟代理人，並提出委任書，但符合下列情
形者，得例外不委任律師為訴訟代理人：
得不委任律師為訴訟代理人之情形 所  需  要  件 （一）符合右列情形　　　之一者，得不　　　委任律師為訴　　　訟代理人　 1.上訴人或其法定代理人具備律師資格或為教育部審定合格之大學或獨立學院公法學教授、副教授者。 2.稅務行政事件，上訴人或其法定代理人具備會計師資格者。 3.專利行政事件，上訴人或其法定代理人具備專利師資格或依法得為專利代理人者。 （二）非律師具有右列情形之一，經最高行政法院認為適當者，亦得為上訴審訴訟代理人 1.上訴人之配偶、三親等內之血親、二親等內之姻親具備律師資格者。 2.稅務行政事件，具備會計師資格者。 3.專利行政事件，具備專利師資格或依法得為專利代理人者。 4.上訴人為公法人、中央或地方機關、公法上之非法人團體時，其所屬專任人員辦理法制、法務、訴願業務或與訴訟事件相關業務者。 是否符合（一）、（二）之情形，而得為強制律師代理之例外，上訴人應於提起上訴或委任時釋明之，並提出（二）所示關係之釋明文書影本及委任書。  
中　　華　　民　　國　　111  　年　　8　　月　　25　　日
                                 書記官  蔡  逸  媚　　
==========強制換頁==========
附表、證據編號對照表
證號 證據名稱 所附卷宗 頁次 甲證1 107年令 本院卷 33 甲證2 原告歷年考績 本院卷 35 甲證3 原告106年起獎懲紀錄 本院卷 138-140 甲證4 國防法規資料庫相關規定 本院卷 234-238 乙證1 107年令 本院卷 73-74 乙證2 109年令 本院卷 75-76 乙證3 國軍考績作業規定 本院卷 77-93 乙證4 原告106年度考績表 本院卷 95 乙證5 原告陳情書 本院卷 97-99 乙證6 陸海空軍軍官士官志願留營入營甄選服役規則 本院卷 142-144 乙證7 原告個人獎懲紀錄 本院卷 146 乙證8 國防部陸軍司令部國陸督法字第10900773601號令 本院卷 162 乙證9 原告退伍事件行政訴訟時序一覽表 本院卷 164-166